臺北高等行政法院簡易判決　　　　　　　　　　　　九十三年度簡字第七四二號
　　　　　　　　　　　　　　　.
　　原　　　告　甲○○
　　被　　　告　中央健康保險局臺北分局
　　代　表　人　乙○○經理）.
　　訴訟代理人　丁○○
　　　　　　　　丙○○
　　　　　　　　戊○○
右當事人間因全民健康保險事件，原告不服行政院衛生署中華民國九十二年七月十日
衛署訴字第○九二○○三○一七一號訴願決定，提起行政訴訟。本院判決如左：
　　主  文
原告之訴駁回。
訴訟費用由原告負擔。
　　事  實
一、事實概要：原告係全民健康保險之被保險人，於民國（下同）九十一年四月十六
    日因腰椎退化性狹窄症，至非被告特約之桃園縣桃園市○○路二四二號二樓「文
    禾骨科診所」作門診手術治療，自墊醫療費用新臺幣（下同）三三、○○○元。
    嗣原告於九十一年八月九日填具「全民健康保險特殊情況自墊醫療費用核退申請
    書」向中央健康保險局北區分局申請核退上開自墊之醫療費用，經該分局移由被
    告於九十一年十二月五日以健保北住字第○九一四○○一一五○號函（下稱原處
    分）回復略以原告至非全民健康保險特約醫事服務機構文禾骨科診所就醫，因非
    屬緊急傷病範圍，與全民健康保險相關規定不符，而不予核退。原告不服，向全
    民健康保險爭議審議委員會申請爭議審議，遭審定駁回，原告仍不服，提起訴願
    ，嗣經行政院衛生署訴願決定駁回，遂提起本件行政訴訟。
二、兩造聲明：
　(一)原告聲明求為判決：
  　1.訴願決定、爭議審定及原處分均撤銷。
  　2.被告應作成核退原告三三、○○○元之行政處分。
　(二)被告聲明求為判決：如主文所示。
三、兩造之爭點：
    原告是否因情況緊急，須在非保險醫療機構立即診療就醫？
  (一)原告主張之理由：
    1.原告於九十一年四月三日，因突發病痛至台北榮民總醫院急診住院，經醫師診
      斷為「脊柱狹窄併腰椎神經壓迫，及有冠狀動脈心臟病，高血壓等症狀不能進
      行開刀手術」，以藥物控制仍無效，惟原告病情加重，至雙腳無法走路，因台
      北榮民總醫院未具雷射診療技術及設備，原告於九十一年四月十六日轉至具雷
      射診療設備且合格合法之桃園文禾骨科急診，並先行自墊雷射手術醫療費用並
      治癒。
    2.查訴願決定書採台北榮民總醫院醫師鄭明德所為不實之記載，誆稱原告不願開
      刀，另執全民健康保險爭議審議委員會醫師意見，而為其推卸責任之依據，惟
      全民健康保險爭議審議委員會骨科醫師稱「˙˙˙有心臟病及高血壓患者，如
      能有效控制病情，開刀並無禁忌」，是心臟病患者之病情須有效控制，始能開
      刀，而原告於既動過冠狀動脈手術，手術後更併發心絞痛，足證原告之心臟病
      情非有效控制中，從而原審定及原處分顯有違誤，事理法理至明。
　　3.次查被告不予核退醫療費用之另一依據為原告之疾病非屬緊急疾病，查原告年
　　　已七十五歲，原告之病症「脊柱狹窄併腰椎神經壓迫」，其疼痛發作時，即屬
      緊急情況之疾病，原處分故漏審酌，而惡意將其排除於全民健康保險給付範圍
      之外，顯無理由。
　　4.原告急診時之情況確屬緊急，析述如下：
　　　(1)原告於九十一年四月五日自台北榮民總醫院返家後雙腿因嚴重骨刺神經之壓
        迫，已無法行動，經查文禾骨科診所確有治療此症之先進技術，爰前往就診
        。
  　　(2)原處分謂原告得於台北榮民總醫院開刀，惟原告之心臟病情嚴重，每日更須
        服用高血壓藥，如此情況遭骨刺之嚴重病症折磨，是原決定可謂草菅人命。
　　5.按保險對象因情況緊急，須在非保險醫療機構立即診療者，得檢具相關證明文
　　　件，由投保單位向保險人申請核退醫療費用，全民健康保險法第四十三條第一
　　　項定有明文，是原處分之決定明顯違反上開法律所定認定情況緊急之強制規定
　　　，及違背證據法則，法理至明。
    6.查原決定稱台北榮民總醫院可為傳統開刀治療，惟友人喬榮海於九十一年間至
      林口長庚醫院做傳統開刀手術二次，迄未治癒；另據行政院退除役官兵輔導委
      員會第六處告知，以特殊緊急情況，自墊醫療費用，審查決議，先墊給付，即
      可向該會領回。原告並提出台北縣三峽鎮大學眼科特約診所，亦以雷射治療眼
      科白內障，中央健康保險局即自動給付，本案亦應比照辦理。
    7.本件係全民健康保險緊急傷病自墊醫療費用核退辦法第二條第一款所明定之事
      件，即本保險保險對象於施行區域內，因緊急傷病不克前往本保險醫事服務機
      構急救者，得依本辦法規定申請核退醫療費用，且本件原告曾經前往台北榮民
      總醫院，而無法獲得有效之治療。
    8.依全民健康保險緊急傷病自墊醫療費用核退辦法第三條有關本辦法第二條第一
      款所稱之緊急傷病醫療範圍，於第二款載明背痛，同辦法第六條規定核退之標
      準由保險人即被告核實給付，第七條規定申請核退費用應檢具之診斷書或證明
      文件，原告之聲請俱皆符合法令之規定。
　　9.原告聲請調查證據部分：
      (1)請求傳喚榮民總醫院鄭明德醫師蒞庭說明其於病歷表上之不實記載。
      (2)被告應指派骨科及神經科之專業審查醫師蒞庭說明原告之病情及醫療辦法，
        說明何以認定原告未符核退標準之理由。
　　　(3)並請求傳喚全民健康保險爭議審議委員會九十二年四月十一日審議之委員、
　　　　專科醫師蒞庭說明原告之病況、治療及預防辦法。
　　　(4)另請傳喚行政院衛生署訴願委員會之江文章委員（原決定書並末表明其係合
　　　　法獲得主任委員授權即合法之代理）蒞庭報告其九十二年七月十日訴願決定
　　　　書對本案決定所持之理由，並說明全民健康保險特約醫院之醫療效果。
      (5)全民健保之保險對象喬榮海，罹患骨刺開刀二次，其於林口長庚醫院所支費
        用，請被告說明，喬榮海現於萬芳醫院接受復健治療，且迄今尚未痊癒，而
        其所支出全民健保醫療成本更甚於原告聲請核退之費用（並請求調查喬榮海
        所需之復健費用，金額總共多少），是被告所主張之醫療方式實不足取。
　　10.按行政法院於撤銷訴訟，應依職權調查證據，行政訴訟法第一百三十三條定有
　　　明文，行政訴訟法第一百三十六條、第一百七十六條規定準用民事訴訟法有關
　　　證據章節之規定。
　(二)被告主張之理由：
    1.按「保險對象因情況緊急，須在非保險醫療機構立即診療或分娩者，得檢具相
      關證明文件，由投保單位向保險人申請核退醫療費用；其核退辦法，由主管機
      關定之。」「本保險保險對象於施行區域內，因緊急傷病不克前往本保險醫事
      服務機構就醫，必須於附近非保險醫事服務機構急救者，得依本辨法規定申請
      核退醫療費用。」分別為全民健康保險法第四十三條第一項、全民健康保險緊
      急傷病自墊醫療費用核退辦法第二條第一款所明定。
    2.本案經被告專業醫師審查，認為原告係單純退化性椎管狹窄，非屬緊急傷病，
      且施行之腰椎部位雷射治療不在全民健康保險給付範圍，乃依台北榮民總醫院
      之病歷記載，係原告不願開刀，欲出院尋求中醫治療，複製ＣＴ及Ｘ光片備用
      等，故所請不符核退要件。本案復經中央健康保險局及全民健康保險爭議審議
      委員會分別委請骨科醫療專家依原告所附資料重新審核，亦認為腰椎狹窄壓迫
      神經症候群為一慢性退化疾病，除非有急性馬尾症候群外，平時並無急診開刀
      之必要，縱有開刀之必要，有心臟病及高血壓患者，如能有效控制病情，開刀
      並無禁忌，乃證之原告九十一年四月五日台北榮總病歷所載「經骨科大夫予以
      解釋病況後，病患表示不願開刀，想先複製ＣＴ片回家看中醫˙˙˙病患表示
      欲先辦出院，待下週一請家人前來複製ＣＴ及Ｘ光片」等語，同年四月十六日
      原告至文禾骨科診所診療，亦經診斷為「腰退化性狹窄症」，而其病歷並無其
      他任何緊急情況之記載。故被告不予核退原告自墊之醫療費用，於法尚無不合
      。
　　理  由
一、本件原分案編號為本院九十二年度訴字第四一○三號，依通常訴訟程序審理，惟
    查本件係因原告不服行政機關所為否准三三、○○○元自墊醫療費用而涉訟之事
    件，依行政訴訟法第二百二十九條第一項第二款、第二項之規定，應適用簡易程
    序，茲改為現在之分案編號，並改依簡易程序審理。
二、本件兩造不爭原告係全民健康保險之被保險人，於九十一年四月十六日因腰椎退
    化性狹窄症，至非被告特約之文禾骨科診所作門診手術治療，自付醫療費用三三
    、○○○元等情，並有文禾骨科診所診斷證明書、病歷及醫療費用明細附卷可稽
    ，堪信為真實。
三、按「保險對象因情況緊急，須在非保險醫療機構立即診療或分娩者，得檢具相關
    證明文件，由投保單位向保險人申請核退醫療費用；其核退辦法，由主管機關定
    之。」全民健康保險法第四十三條第一項定有明文。又全民健康保險緊急傷病自
    墊醫療費用核退辦法第二條第一款規定：「本保險保險對象於施行區域內，因緊
    急傷病不克前往本保險醫事服務機構就醫，必須於附近非保險醫事服務機構急救
    者，得依本辦法規定申請核退醫療費用。」第三條規定：「前條第一款所稱之緊
    急傷病醫療範圍如下：一急性腹瀉、嘔吐或脫水現象者。二急性腹痛、胸痛、頭
    痛、背痛 (下背、腰痛)、關節痛或牙痛，需要緊急處理以辨明病因者。三吐血
    、便血、鼻出血、咳血、溶血、血尿、陰道出血或急性外傷出血者。四急性中毒
    或急性過敏反應者。五突發性體溫不穩定者。六呼吸困難、喘鳴、口唇或指端發
    紺者。七意識不清、昏迷、痙攣或肢體運動功能失調者。八眼、耳、呼吸道、胃
    腸道、泌尿生殖道異物存留或因體內病變導致阻塞者。九精神病患有危及他人或
    自己之安全，或呈現精神疾病症狀須緊急處置者。一○重大意外導致之急性傷害
    。一一生命癥象不穩定或其他可能造成生命危急症狀者。一二應立即處理之傳染
    病，但不包括依法由政府編列預算支應者。一三二天連續假日期間發生之突發性
    病痛或創傷。」是本件之爭執，厥在於原告是否因情況緊急，須在非保險醫療機
    構立即診療就醫？
四、經查：
  (一)按當事人主張有利於己之事實者，就其事實有舉證之責任，民事訴訟法第二百七
    十七條前段定有明文，依行政訴訟法第一百三十六條之規定，上開規定為行政訴
    訟程序所準用。又按人民提起課予義務訴訟請求行政機關作成授益行政處分，係
    在增加自己之權利，依上開之規定，自應就權利發生實體上規定要件最低度事實
    負舉證責任，本件原告主張其所患疾病係情況緊急，須在非保險醫療機構就醫，
    自應就此一事實負舉證之責任。又按「行政法院於撤銷訴訟，應依職權調查證據
    ；於其他訴訟，為維護公益者，亦同。」行政訴訟法第一百三十三條亦有明文，
    本件屬課予義務訴訟既如前述，則本件非屬撤銷訴訟，且與公益無涉，本院無庸
    依職權調查證據，先予敘明。
  (二)依文禾骨科診所診斷證明書之記載，原告於九十一年四月十六日就醫時並非急診
    ，而係作門診手術治療，而觀諸病歷無任何關於緊急情況之記載，亦未見醫師對
    於原告有何緊急之處置，是被告抗辯原告情況非屬緊急，堪屬可採。
  (三)又依台北榮民總醫院九十一年四月五日病歷之記載「經骨科大夫解釋病況後，病
    人表示不願手術，想先複製ＣＴ及Ｘ光片，回家看中醫。」等語，且本件經中央
    健康保險局及全民健康保險爭議審議委員會分別委請骨科醫師依原告所附資料審
    核，均認為腰椎狹窄壓迫神經症候群為一慢性退化疾病，除非有急性馬尾症候群
    外，平時並無急診開刀之必要，縱有開刀之必要，有心臟病及高血壓患者，如能
    有效控制病情，開刀並無禁忌等語，此有審查意見分別附於爭議審議卷及訴願卷
    可參，是原告既係不願接受被告之特約醫療院所提供之全民健康保險醫療給付，
    依法自不得再向被告申請核退其在其他醫療院所之醫療費用。
五、綜上所述，原告之主張，並無可採，原處分就原告核退費用之申請予以否准，認
    事用法，均無違誤，爭議審定及訴願決定，遞予維持，亦無不合，原告訴請如聲
    明所示，於法無據，應予駁回。本件事證已臻明確，原告於起訴狀所載之各項調
    查證據之聲請，核均無必要，併予駁回。
據上論結，本件原告之訴為無理由，爰依行政訴訟法第九十八條第三項前段，判決如
主文。
中　　華　　民　　國　　九十三　　　年　　　六　　　　月　　二十五　　　日
                 臺 北 高 等 行 政 法 院   第 四 庭
                                         法  官　王　碧　芳
右為正本係照原本做成。
本件以訴訟事件所涉及之法律見解具有原則性者為限，始得於本判決送達後二十日內
向本院提出上訴狀並表明上訴理由，如已於本判決宣示後送達前提起上訴者，應於判
決送達後二十日內補具上訴理由（均按他造人數附繕本），且經最高行政法院許可後
方得上訴。
中　　　華　　　民　　　國　　九十三　　年　　　六　　　月　　二十五　　日
                                         法院書記官 鄭 聚 恩
